【裁判字號】    89,上更(二),21
【裁判日期】    890823
【裁判案由】    貪污
【裁判全文】
臺灣高等法院花蓮分院刑事判決            八十九年度上更(二)字第二一號
    上   訴   人  臺灣花蓮地方法院檢察署檢察官
    上訴人即被告  壬○○
    選 任 辯護人  古明浩
    上訴人即被告  辛  ○
    指 定辯護 人  己○○
    上訴人即被告  戊○○
    選 任 辯護人  黃昆彬
    上訴人即被告  乙○○
    右 二人 共同
‵  選 任 辯護人  廖學忠律師
右列上訴人因被告貪污案件，不服臺灣花蓮地方法院八十四年度訴字第二三五號中華
民國八十五年八月二十八日第一審判決( 起訴案號：臺灣花蓮地方法院檢察署八十四
年度偵字第一三九九、一四００、一五００號）提起上訴，經判決後由最高法院第二
次發回更審，本院判決如左：
    主  文
原判決關於壬○○、戊○○、辛○、乙○○、癸○○部分撤銷。
壬○○、辛○、共同依據法令從事公務之人員，對於主管之事務，直接圖利，壬○○
處有期徒刑伍年貳月，褫奪公權年；辛○處有期徒刑貳年陸月，褫奪公權貳年；所
得財物新臺幣壹仟佰拾伍萬元應予連帶追繳並發還臺灣省自來水股份有限公司，
如全部或一部無法追繳時，應以其財產抵償之。
戊○○、乙○○、癸○○均無罪。
    事  實
一壬○○原係臺灣省自來水股份有限公司(以下簡稱自來水公司)第九區管理處（以下
  簡稱九區處）經理，負責綜理九區處各項業務，辛○係九區處總務室主任，負責財
  產管理、土地購置等業務，江添財(已判刑確定)則係九區處總務室業務士，負責相
  關土地購置及訪價等業務，三人均係依據法令從事公務之人員。緣花蓮地區因水源
  不足已由該公司籌劃在花蓮市○○段或國興段土地設置豐川五、六、七號深水井工
  程，並由九區處負責主管購地事宜，嗣壬○○自其朋友戊○○（原係花蓮縣選舉委
  員會行政室主任）處得知乙○○、癸○○二人甫合資於民國( 下同 )八十年十月三
  十日以每坪新臺幣( 下同 )三千元之價格向蔡三郎購得其所有坐落花蓮市○○段第
  一０九、一一三、一一七、一一八及第一二二等地號五筆土地，面積共計一點一三
  五八公頃（即三千四百三十五點七九五坪 )，總價一千零三十萬七千三百八十五元
  ，另加上整地、地上補償、仲介及代書費用等共計一千三百九十五萬五千八百元，
  平均每坪價格約為四千元（四千零六十三元，以每坪四千元計算，土地面積三千四
  百三十五坪計算，土地價格為一千三百七十四萬元，此為卷附乙○○制作計算表之
  數據），並於同年十一月七日登記在乙○○之妻劉英真之名下，壬○○、辛○二人
  竟基於直接圖利之共同犯意，由壬○○先透過戊○○向乙○○取得土地所有權狀後
  ，戊○○並已轉知壬○○，乙○○曾表示上開土地市價約為每坪一萬一千元至一萬
  二千元之間，且於該單價之範圍內，乙○○即願出售，惟壬○○竟著由戊○○指示
  乙○○於九區處人員前來訪價時，故為抬高報價為每坪二萬二千元，壬○○復另行
  授意九區處承辦購地業務之辛○配合，以乙○○所陳報之價格作為查訪價格之依據
  ，並向辛○出示上開土地所有權狀。八十年十一月上旬，壬○○、辛○及江添財明
  知購置公用工程所用之土地須先選定適用地點，依據土地資料調查表調查有關土地
  資料，並應避免選用取用困難之土地，且應廣泛查訪相關土地價格後始向地主詢價
  ( 以免不知行情，任由地主抬高價格 )，三人卻未依規定在規劃之花蓮市○○段及
  國興段之土地調查相關土地資料以選定適用地點，僅依壬○○之指示逕行前往乙○○家中詢價，乙○○即依事先由壬○○指示戊○○轉告之每坪二萬二千元之價格予
  以報價，壬○○、辛○及江添財三人乃又基於公務員登載不實文書之共同犯意聯絡
  ，為使該購地案便於為上級單位核備及不易為人發現弊端，明知乙○○所報價格與
  市價一萬二千元不符而顯然過高，且並未查訪鄰地（即國興段一一二號土地）所有
  權人李謀桔所有土地價格，壬○○、辛○及江添財三人商議後，推由江添財在其職
  務上所掌之公文書「土地購置資料調查表」上虛偽填載「最近期附近土地市價每坪
  二萬四千元」（以乙○○之報價略加成計算）及「業主（李謀桔部份）索價每坪二
  萬二千元」之不實事項，足以生損害於該自來水公司，壬○○隨即以此價格為依據
  （含李謀桔上開國興段一一二號等六筆土地，共計約三千九百二十九坪，單價每坪
  即約二萬二千元）制作購地工程預算書並檢附其他相關文件以九區處八十年十一月
  二十一日台水玖總字第四三五五號函報請自來水公司層轉臺灣省政府審計處同意
  以議價方式辦理購地事宜，經自來水公司於八十年十二月二十四日以八十台水財字
  第三七七四八號函復審計處已同意議價辦理( 審計處八十年十二月十七日審省處五
  字一一０八九（一０–一七）號函復自來水公司，其審核標的係包含李謀桔上開地
  號共六筆土地 )，九區處於八十年十二月二十六日收文後即由壬○○批示立刻於二
  日後之八十年十二月二十八日會同相關主管與地主（已自動惕除李謀桔）召開第一
  次用地議價協調會，會中因部份主管尚有意見，壬○○即先作成「雙方同意每坪約
  定為新臺幣二萬元至二萬一千元間」（含地上物補償費等，地主劉英真則降價為二
  萬一千元）之協議結論，並於八十年十二月三十日以台水玖總字第四九五一號函
  知自來水公司已與地主達成協議，且訂於八十一年一月二十三日辦理議價手續，請
  自來水公司、臺灣省政府及審計處派員監議( 但此三單位均未派員到場監議 )，嗣
  於八十一年一月二十三日召開議價會議（事實上已鎖定價格範圍而僅係確定最後價
  格），會中乙○○依會前戊○○之指示減價為每坪二萬零五百元，但九區處相關主
  管仍表示價格過高，惟壬○○仍決定以該價格（含地上物補償等）成交，總計購地
  一點一三五八公頃，每平方公尺以六千零九十八元計算，總購地換算為七九五坪，
  每坪單價為二萬零五百元，總價金為七千零四十三萬三千七百九十九元（包括補償
  費在內），九區處隨於八十一年一月二十五日以台水玖總字第０一六八號函報自
  來水公司議價完成請予核備，然竟不待自來水公司核備之函復（九區處於八十一年
  二月七日始收受核備函），即於八十一年一月二十九日簽發付款人臺灣省合作金庫
  花蓮支庫，帳號為０一九一一之五號，票號0000000號，面額四千七百三十
  四萬六千七百七十一元，及於同年四月十八日簽發票號0000000號，面額二
  千三百零八萬七千零二十八元之支票二紙以支付地價款，第一紙存入乙○○所有花
  蓮縣吉安鄉農會一九四七之五號帳戶內，第二紙則存入乙○○與案外人鍾利德共同
  所有之中國農民銀行花蓮分行三三六０之二號帳戶，二張支票共計七千零四十三萬
  三千七百九十九元，戊○○分得一千七百七十一萬五千二百四十八元( 含先提領之
  五百萬元 )壬○○分得一千三百萬元，餘款三千九百七十一萬八千五百五十一元由
  地主乙○○、癸○○分得，而戊○○並依壬○○指示轉囑癸○○於八十一年一月三
  十日就戊○○自己分得之不法利益中簽發以中國農民銀行花蓮分行為付款人，三０
  二三之六帳號，發票日八十一年一月三十日，票號二九三二五五號，面額三十五萬
  元之支票一紙交付辛○以作為辛○協助購地案成交之酬謝金額，該金額並經辛○當
  日提領兌現。壬○○即將所圖得不法利益一千三百萬元與戊○○、乙○○、癸○○
  等人共同轉投資購買花蓮縣吉安鄉○○段第二九三、二九四、二九五、二九五之一
  及三二一等地號五筆土地，均登記乙○○之妻劉英真名下。壬○○於本件買賣土地
  中計不法得利一千三百萬元，辛○不法得利三十五萬元。
二案經法務部調查局東部地區機動工作組( 下稱東機組 )報請臺灣花蓮地方法院檢察
  署檢察官偵查起訴。
    理  由
壹、有罪部分( 壬○○、辛○部分 )
  一訊據上訴人即被告壬○○及辛○均矢口否認有何右揭浮報價額圖利及偽造文書之
    犯行，壬○○辯稱：其僅是依公司原有計畫配合花蓮缺水之現況繼前任經理積極
    尋找建井用之土地，購地之細節均由屬下執行，其並未過問，亦未拿土地所有權
    狀給辛○，召開第一次協調會時其並非主席，無權決定價格範圍，僅係依會議結
    論呈報上級，並據此作成第二次協調結果，絕未浮報價額，購地後並未指示戊○○交付三十五萬元予辛○，亦無與戊○○、乙○○、癸○○轉投資土地云云，辛○辯稱：戊○○交伊之三十五萬元，係邱某前向伊借用返還七十九年之借款云云
    。
  二惟查本件發生之緣由，起因於被告壬○○與戊○○係舊識，二人於交談時，被告
    戊○○得知自來水公司籌劃購地後即與被告乙○○、癸○○接洽，並由被告壬○○授意被告辛○、江添財（經判處罪刑確定）僅向被告乙○○、癸○○訪價，被
    告癸○○與乙○○事先雖已告知被告戊○○市價每坪僅一萬二千元左右且於該價
    格即願出售（詳如後所述）惟仍配合被告戊○○之指示於議價會議時提高價格為
    二萬二千元，終以每坪二萬零五百元成交。被告壬○○、戊○○、癸○○、乙○○即以差價之利潤轉投資買受土地，被告壬○○且授意被告戊○○轉囑被告癸○○簽發三十五萬元支票一紙，由被告戊○○交付辛○，以資酬謝辛○之幫忙，故
    廖、楊二人如無圖利之情事，又何致以差價利潤轉投資土地？被告壬○○又何以
    指示被告戊○○轉囑被告癸○○簽發支票三十五萬元酬謝辛○？蓋被告壬○○確
    有於右揭時地授意戊○○指示地主抬高報價，命辛○、江添財僅查訪乙○○、癸○○之土地，並制作不實之土地價格調查報告表，第一、二次協調會之結論均係
    由其做成，購地案成立後並指示戊○○支付三十五萬元予辛○，並協同戊○○、
    乙○○、癸○○轉投資上開土地等情，業據共同被告戊○○在東機組及偵查中供
    述：被告壬○○由臺中調來花蓮後，渠等二人即經常在一起，聊天中曾經聽說自
    來水公司計畫要買地開深水井，伊即向其表示朋友有一塊地在豐川地區，嗣伊即
    找被告乙○○拿所有權狀轉交被告壬○○，成交後伊向被告壬○○表示款項可匯
    入被告癸○○帳戶，被告乙○○被扣押之文件資料登載扣除之五百萬元確係伊所
    取用後償還伊本人向行庫之貸款，而因被告壬○○向伊表示水公司九區處購入乙○○之土地，被告辛○或多或少有幫忙，伊並依被告壬○○之指示，向被告癸○○支取三十五萬元支票一紙，由伊轉送被告辛○。被告壬○○雖然沒有拿到現金
    ，惟伊曾向其表示在南濱附近，有轉投資購買一塊土地，其亦有四分之一之權利
    ，每分權利金價格為一千三百萬元( 即為壬○○圖利之所得見本院更六卷8.9.
    筆錄 )故其知悉被告乙○○、癸○○售地應分配給他的部份轉投資購入了吉安鄉
    ○○段二千餘坪土地，而被告壬○○因袓產分配所得款項購買之土地則係坐落在
    吉安鄉○○段等各情在卷（詳偵一卷二一三、三八九、三九０、四一０及偵二卷
    二十六等頁調查、偵查筆錄）。而被告壬○○於八十年十一月初某日，在其辦公
    室，向被告辛○出示花蓮市○○段一０九、一一三、一一七、一一八及一二二等
    地號土地所有權狀，並囑其赴現場了解土地現況，地主出售意願及售價後，被告
    辛○即逕向被告乙○○、癸○○詢價為每坪二萬二千元，並未向李謀桔訪價，迨
    被告辛○向被告壬○○回報時，被告壬○○猶表示該地區土地市價為每坪二萬五
    千元至三萬元，而於土地成交後，被告壬○○曾於八十一年一月三十日中午十二
    時左右，向辛○詢問有無收到戊○○轉交之支票，並表示該款項係作為公共關係
    之費用，且本件購地均係依被告壬○○之指示辦理，被告辛○與被告戊○○並無
    借款，惟為脫罪故在東機組初訊時表示係借款，其實伊推測三十五萬元係因本件
    購地，伊所得到之好處等情，亦有被告辛○在東機組覆訊及偵查中之供述及被告
    戊○○在本院之供詞可憑( 詳偵一卷九十六、一三一、一三三、一三四、二二四
    、二三一等頁及本院更(二)卷6.8.9.筆錄 )。另調查表內李謀桔部分，並未訪
    價，復據被告辛○在原審陳述屬實，核與江添財所供：伊除了向被告乙○○了解
    當時該地交易價格約二萬二千元至二萬三千元外，並未向其他地主訪價，伊問過
    乙○○價格後，被告壬○○即指示辛○要求伊儘速簽報上去，伊並不認識李謀桔
    ，亦不曾與其接觸過洽談購地事宜，至該地即一一二號土地（李謀桔所有）係伊
    提議併購，當時雖未與李謀桔接觸，但經理（壬○○）再三催辦該購地案，伊完
    全係依被告壬○○及辛○之指示辦理，調查表所載最近期附近土地市價每坪二萬
    四千元是參考被告乙○○所開價格抬高一點，因被告辛○向其交代依照地主之報
    價制作「土地購置資料調查表」，並稱市價應較地主報價為高，伊即參考地主之
    報價再加二千元作為市價，並在程序上經被告壬○○及辛○之同意後據以制作「
    土地購置資料調查表」而第一次協調會之結論（會議紀錄參偵(一)卷一六三頁）係
    由被告壬○○所作成之等情相符（詳偵一卷九十二、九十三、九十四、二一三等
    頁）。且被告乙○○、癸○○當初向蔡三郎購買時，每坪僅三千元，外加整地之
    費用，原買價每坪亦只四千元，復有癸○○及乙○○在偵查中之供述可稽，渠等
    二人嗣改稱當初買價每坪即已一萬二千元，核與實情不符，惟因被告戊○○要求
    配合報價為每坪二萬二千五百元，故被告乙○○即依被告戊○○指示之價格每坪
    二萬二千五百元之報價告知被告江添財等人，被告戊○○並於第二次協調會前數
    日走訪被告乙○○，告以每坪二萬元以上即可，最後九區處即以每坪二萬零五百
    元買受，報價每坪二萬二千元及議價之二萬零五百元均係被告戊○○指示之價格
    ，但當時市價行情每坪只約一萬二千元左右，且被告乙○○、癸○○曾明告被告
    戊○○上開市價行情並表示於上開價格即可出售，惟被告戊○○要渠等配合提高
    售價為每坪二萬二千元，並由被告戊○○自分得之土地之利潤中向九區處人員打
    點( 即朋分好處之意 )等情節亦據被告癸○○、乙○○陳述無訛( 偵一卷八九、
    九十、九十一、一九三、二八六、一四七、二三六、三八七等頁 )，。綜上所述
    ，被告乙○○、癸○○當初如何配合被告戊○○報價、購地所得款項如何分配、
    被告戊○○當初如何先取走五百萬元、又如何轉投資化仁段土地，被告壬○○如
    何透過戊○○匯款入癸○○帳戶，而壬○○將本件所圖利之金額全部轉投資於化
    仁段土地，壬○○取得轉投資化仁段四分之一權利，每分權利金一千三百萬元，
    亦均據被告乙○○、癸○○迭於東機組偵訊及檢察官偵查時及被告戊○○於本院
    更(二)審理中供述綦詳（癸○○五月二日、五月八日、五月十日，乙○○五月九日
    東機組及本院更(二)審理筆錄等），且地主陳龍水、李謀桔亦均證稱從未有水公司
    人員向其詢問所有土地價格，( 偵(一)卷一一五至一一八及四０七等頁 )，證人楊
    菊珠亦供證並未應辛○之要求表示購地附近市價之價格( 偵(一)卷頁二五三、四一
    二等頁 )，證人王政雄證稱原國興段上開土地當時大約每坪三千元左右賣予乙○○及癸○○（偵(一)卷四０六頁），復核與證人林奕曦、劉鏡春、葉仰康、曾接生
    、呂錦波、張震宇、王政雄、陳敏華、劉英真、蔡三郎、康樂、李明政、余琇鳳
    、劉寶秀、鍾利德、林鴻敏、翁國旗、邱孟秋、陳宗賢、呂德和、廖光隆、樓永
    立分別於偵查或審判時證述之情節相符( 原審卷(一)八十四－九十二、一四０－一
    四八、一七五－一八三、二０四－二一０頁、偵(一)卷一三八至一四０、一二三至
    一二八、一四一至一四五、一五八至一六一、一六五至一六八、二０九、二二八
    、三一四、三一五、三一九、三二０、四０六頁以下)。
  三被告壬○○雖辯稱其第一次協調會議並未參加，第二次協調會僅係就第一次決定
    之價格範圍確定最後具體之購買價格，故非其所應負責云云。但查，被告壬○○
    於第一次協調會進行半小時後即接替原其所委派之主持人曾接生繼續進行會議並
    作成結論除據證人曾接生證述屬實外，復據江添財在原審供述明確( 以上詳原審
    卷(一)二０五、二０六頁 )，依該次協調會議紀錄結論第二點亦記載「本案購地協
    議紀錄，自成立後兩個月內有效，若本公司未能於兩個月內核定本購地案，另擇
    期協議」等語，顯見該協議結論對於雙方並未有確實之拘束力，該價格之決定權
    仍操縱於九區處手中（只要兩個月內不作成任何決定，該協議即失效而得重新協
    議，不須負擔任何違約責任），被告壬○○縱未事先參與協調，但於事後呈報其
    核閱該記錄時，仍得本於其職權否決該不合理之承購價格，另擇期協議而毋須負
    擔任何損害賠償之責任，足見其所辯稱因第一次已決定價格範圍，其無法更改結
    論等情不足採信。況以二萬零五百元成交係被告壬○○擔任會議主席時，雖參加
    會議之主管對該價格表示異議，然壬○○仍一意孤行，自行法定該價格，有被告
    辛○在原審之供述可稽( 原審卷(一)十九頁反面、二十頁 )並據與會之祕書劉鏡春
    、曾接生證實無訛。劉鏡春證稱：「八十一年一月之協調會由壬○○主持，會中
    地主堅持售地價格為每坪二萬一千元，但我與方世濤、張震宇表示該價格過高，
    但廖逕行決議地主之報價」( 見偵一三九九卷第一二七頁反 )，面曾接生於調查
    中證稱：「在二次協調會中，我皆有表達過深井工程用地購買價格過高之意見」
    ( 見同上偵卷第一三九頁 )益見其所稱非其所應負責云云，核屬推卸之詞。至被
    告壬○○於本院始請求訊問之證人丙○○、甲○○、丁○○、庚○○四人雖均證
    稱：第一次協調會時被告壬○○係南下光復鄉玉里巡視下屬單位，並未參加協調
    會云云，惟上開四位證人均係被告壬○○之部屬，顯乃臨訟迴護長官之詞，自不
    足採，併予明。為解決花蓮地區用水，被告在就任經理前，自來水公司曾命前
    任經理速覓購土地鑿井，固經證人陳耀楠結證在卷，然應按正常程序市價購買，
    被告既未依正常程序市價購地而圖利，陳耀楠之證言，自難為被告有利之認定。
    再其以祖產分配所得購買仁廉段土地與本案化仁段土地係屬二事，已如前述，其
    藉由被告戊○○轉投資一事既業經被告戊○○供述明確，此部份辯解亦非可採。
    又被告戊○○自八十四年五月八日起即已選任辯護人到場為其辯護，且調查站訊
    問時間與一般上班時間無異，業經其自承在卷，並有各該筆錄在卷可查及證人即
    調查員樓永立在原審到庭證述屬實，其辯稱係因害怕疲勞借訊始任意指稱被告壬○○有收到好處云云，顯非可採，況果其在調查站所述並非事實，其又何以仍在
    檢察官偵查中供承如故？至被告戊○○依被告壬○○指示交付辛○三十五萬元以
    酬謝其於購地案中之協助等情，亦據被告戊○○、辛○、乙○○、癸○○迭於偵
    查中供認不諱，其等事後於審理中翻異前供已非可採，矧被告戊○○與辛○在原
    審經隔離訊問結果，對於所謂借款之現金交付方式、包裝形式、來源等均為相左
之供述（原審卷(一)二十一－二十五頁），且七十九年間之借款又何以遲至八十一
    年始返還而又由地主即被告癸○○於售地得款後簽發支票交由被告戊○○返還，
    實與常理有違，足認其等在審理中所供不實。至被告辛○於原審審理時所提出之
    借據，其紙張之陳舊與其上筆跡之顏色兩相對照並不相同，且被告辛○前已供述
    雙方當時並未簽立借據，於案發後卻又提出所謂之借據，顯係事後彌縫之舉，益
    見其欲蓋彌彰，而不足採信。此外，併有九區處撥付予劉英真之支票二紙，工程
    預算書、購置土地登記簿謄本、辛○提領之三十五萬元支票、土地購置資料調查
    表各一紙、購地協調會議紀錄等在卷足資佐證，均足認被告等上揭所辯均係事後
    卸責之詞，無可採信，本案事證已臻明確，被告等犯行均堪認定。
  四本件公訴人雖以被告乙○○、癸○○以四千元成本購地為基準價格之計算標準，
    然一般民間買賣土地（不僅土地如此，其他商品亦同 )於轉手之間均有相當之差
    價利潤，此為社會交易之常情，若以四千元買進又必須以四千元賣出，則毫無利
    潤之交易必無人願意為之，是四千元之標準實不能謂係基準價格，本件土地嗣經
    本院委託民生事業有限公司鑑價結果，每平方公尺雖僅九千元，此有該公司不動
    產鑑定報告足憑，惟就本案卷證而論，被告乙○○、癸○○於原審偵審時已供述
    其等均認為市價為每坪一萬一千元至一萬二千元之間，若以此價格，其等均願意
    出售該等土地等情（按雙方之意願無異係決定是否成交之最重要因素，否則即發
    生有行無市之情形，而無成交之可能），且中國農民銀行於八十一年八月間對上
    開土地附近李謀桔所有國興段一一二號等多筆土地估定價值為平均每坪約一萬二
    千元，有不動產估價表一紙可供參考( 偵查(一)卷六一頁 )，即被告乙○○庭呈之
    買賣契約書（原審卷(二)四三一頁 )於八十年十二月二十三日就德興段三二地號、
    五四之三地號等土地亦訂立以每坪約一萬一千八百元之成交價格，故市價究應為
    如何之價格，難為一確切之認定，惟依罪疑唯輕之法理，「無法認定事實時，應
    作對於被告有利之假設」，就上開價格範圍內，最有利於被告者即為每坪一萬一
    千五百元，與被告乙○○、癸○○所主張價格相近（見本院上更(一)卷第三十五頁
    雖以每坪應為一萬一千五百六十元係因其土地面積僅三四三五坪計算漏計點七九
    五坪使然），以此認定得兼顧被告乙○○、癸○○應得之合理利潤（方有出售之
    意願）及九區處購地之相當成本，與經濟市場上一般交易之慣例（農民銀行貸款
    之估價足資參考），又九區處原計畫在德興段及國興段內尋找適合之土地購買，
    其目標土地不下數百筆，若經過廣泛之查訪及詢價之過程，自可尋得合理之價格
    ，經此程序最後仍未覓得合適之土地時（如居民抗爭等非經濟因素），則其因談
    判空間之減少而不得不就少數特定土地為承購以顧及花蓮地區用水之需要時，其
    因此提高購買之價格自屬無可厚非，惟本案之不法內涵即為九區處欲圖利地主，
    未經廣泛之訪價過程於先，復指示地主高報價格於後（明知地主願意出售之價格
    反故意提高以滿足其不法利益 )，使最後成交價格之形成乃基於人為之刻意操縱
    而非由漸進之談判過程所產生(更毋論所謂談判技巧)，查買賣土地之價格固無客
    觀標準，而係出於買賣雙方主觀之意願，惟被告乙○○、癸○○以每坪一萬一千
    五百元即願出售上開土地，已如前述，則若無被告戊○○從中穿針引線，自來水
    公司又何致以高出地主即被告乙○○、癸○○原願出售之價格甚多之價格承購？
    而此一萬一千五百元既係被告乙○○、癸○○於正常交易情況所願出售之本件土
    地之價格，自與被告乙○○是否另於八十一年四月間以每坪二萬二千元向他人承
    買同地段土地及案外人柯丁選是否於八十一年三月間以每坪二萬元出售德興段土
    地暨案外人陳宗賢主觀上願以三萬元出售其國興段土地之各種價格無涉，此亦為
    本案之癥結所在，被告等徒以其他土地別人所願出售之價格，模糊本件之爭點，
    殊非可取，應併予明。
  五查被告壬○○、辛○、江添財依次係九區處經理、總務室主任及總務室業務士，
    已據渠等三人供述在卷，均為依據法令從事於公務之人員，而本件深水井工程係
    由臺灣省自來水公司北區工程處主辦，九區處只負責主管購地，復經被告壬○○
    陳述無訛，且深水井工程又未開始動工，公訴人認被告壬○○、辛○均犯貪污治
    罪條例第四條第一項第三款之經辦公用工程浮報價額罪，尚有未洽，起訴法條應
    予變更，核被告壬○○、辛○、二人所為係犯戡亂時期貪污治罪條例第六條第三
    款對於主管之事務直接圖利罪，其等就此犯行，互有犯意聯絡及行為分擔，應論
    以共同正犯，又關於該條例於被告壬○○等二人行為後，雖先後於八十一年七月
    十七日修正公布並修改法規名稱為貪污治罪條例及於八十五年十月廿三日再修正
    公布，惟比較新舊法之刑度，以八十一年七月十七日修正公布前施行之戡亂時期
    貪污治罪條例所定圖利罪之法定本刑於被告有利，依刑法第二條第一項但書之規
    定，自應適用有利於被告之舊條例處斷。另被告壬○○、辛○、江添財（已判處
    罪刑確定）明知「土地購置資料調查表」上地價格之記載均屬不實，仍共同商議
    後由江添財在其職務上所掌之公文書虛偽予以填載，自足以生損害於公務單位之
    自來水公司，所為又均犯刑法第二百十三條公務員明知為不實之事項，而登載於
    職務上所掌之公文書，足以生損害於公眾罪，其等三人就此犯行，亦有犯意聯絡
    及行為分擔，應論以共同正犯（被告壬○○、辛○事前與江添財共同謀議，推由
    江添財實施，該土地調查表雖非其等二人職務上所掌之公文書，仍應論以共謀共
    同正犯，且被告壬○○、辛○均具有公務員身分，無刑法第三十一條第一項之問
    題，至被告乙○○、戊○○、癸○○雖為不實之報價，但其並不知九區處將依如
    何程序處理之及究竟為如何之登載，故就此尚無犯意之聯絡），被告壬○○、辛○所犯上開二罪間互有方法結果之牽連關係，應依牽連犯之規定從較重之圖利罪
    處斷。而被告辛○於偵查中(含東機組調查)自白其犯行，依法減輕其刑。
  六原審依法科刑，固非無見，惟查被告壬○○等並未經辦公用工程，原判決仍認被
    告壬○○、戊○○、辛○、乙○○及癸○○( 邱、呂、蔡三人並非共犯，理由後
    述 )係共犯「經辦公用工程，浮報價額罪」，均有未洽。本件檢察官上訴意旨仍
    認上開土地之價格每坪不及一萬二千元或一萬一千五百元，並指摘原審量刑過輕
    ，被告等上訴否認犯罪，基於上述雖均無理由，惟原判決既有未當，應予以撤銷
    改判。爰審酌被告壬○○自始至終為本案主要籌劃者，透過戊○○與乙○○、癸○○協議鎖定價格，又指示下屬以地主報價為唯一選擇，從中圖得不法利益，浪
    費公帑。而被告辛○身為中級主管，理應輔佐首長及督導屬下，然竟屈從壬○○
    之不法指示，並協同江添財草草調查地價，僅以乙○○、癸○○之土地為唯一之
    價格，又共同虛偽填載土地調查表以矇騙自來水公司，事後復取得三十五萬元酬
    金，惟其所得不多，並在偵查中自白犯行等情，分別量處主文第二項所示之刑，
    並依法宣告褫奪公權。被告壬○○、辛○、共同犯罪所得財物新臺幣一千三百三
    十五萬元，應予連帶追繳發還臺灣省自來水股份有限公司，如全部或一部無法追
    繳時，應以其財產抵償之。
貳、無罪部分( 戊○○、乙○○、癸○○部分 )
  一公訴意旨以：戊○○、乙○○、癸○○明知本件系爭土地市價每坪為一萬一千元
    至一萬二千元之間，地主乙○○、癸○○，竟應允仲介人戊○○之央求，與自來
    水公司洽商地價之會議，提高為每坪價格為二萬二千元，所溢得利潤與壬○○分
    享，計戊○○分得不法利益一千一百四十八萬零五百三十九元一角，乙○○、癸○○各得不法利益六百四十八萬零五百三十九元一角，因認戊○○、乙○○、癸○○有與壬○○共犯貪污治罪條例第四條第三款浮報經辦工程價格及刑法之偽造
    文書罪嫌。
  二訊據上訴人即被告戊○○、乙○○、癸○○均堅詞否認有與被告壬○○共犯浮報
    工程價款圖利罪嫌，被告戊○○坦承其指示乙○○、癸○○配合抬高報價及於協
    調會議上略減價格而成交，此與癸○○、乙○○無關，並否認本案係受壬○○指
    示，亦未助壬○○轉投資化仁段土地，及依其指示轉交三十五萬元予辛○，並辯
    稱係因害怕東機組借提疲勞訊問以致於偵查中為如此之供述，被告乙○○、癸○○則坦承配合戊○○提高報價為每坪二萬二千元，事後戊○○多分得五百萬元，
    及另依戊○○指示交付三十五萬元予辛○，事後並共同轉投資之事實，但辯稱此
    與民間買賣無異，伊僅取得合法之利潤而已等語。
  三按貪污治罪條例第六條第三款、第四款所規定之圖利罪，為身分犯之一種，若無
    公務員身分之人與公務員共犯該罪時，必須無身分關係者與公務員相聚合，朝同
    一目標，共同圖利私人不法利益，始克相當，倘公務員所圖得之不法利益，係取
    自該無身分關係之人或公務員圖利之對象即為該無身分關係之人，因係處於對向
    關係，該無身分關係者，除涉犯他項罪名外，尚不能遽依公務員圖利罪之共犯論
    擬( 最高法院八十八年度台上字第五七四一號、八十七年度台上字第六二六、二
    二五一號判決參照 )同條例第四條第四款之浮報工程價款罪亦自應有同上法理之
    適用。查本件被告壬○○、辛○均具有公務員身分，依事實欄所述，其等所圖利
    之對象乃不具有公務員身分且與壬○○、辛○二人有對向關係之地主乙○○、癸○○及仲介人戊○○，依首開說明自難以圖利罪或浮報工程價款之共犯論處。
  四再查：乙○○於領得第一次款四千七百三十四萬六千七百七十一元後，隨即依與
    戊○○之約定先扣除購地成本( 包括仲介費用、代書費 )一千三百九十五萬五千
    八百元，及戊○○先提領之五百萬元，剩餘二千八百三十九零九百七十一元為分
    配，被告二人各得之四分之一，可得七百零九萬七千七百四十二元( 見一三九九
    號偵卷第二十四、二十五頁之計算紙 )，但因戊○○分得二分之一，故將四分之
    一乘二，為一千四百十九萬五千四百八十四元，由於戊○○之妻黃美珠向被告呂
    、蔡購地定金四百萬元，嗣因買賣不成，被告呂、蔡二人必須退還，故自被告呂
    、蔡分配款中取出四百萬元一併交戊○○，扣案之計算紙內除先由戊○○領取五
    百萬元外，再加上呂、蔡二人退還黃美珠訂金四百萬元全併於戊○○分得價金內
    ，邱某共分得一千八百十九萬五千四百八十四元，癸○○於收押禁見期間，對金
    額分配之述，均與計算紙相符( 同上卷第二十九、三十頁 )。被告乙○○收到
    第二期款二千三百零八萬七千零二十八元後，亦以被告呂、蔡二人各四分之一分
    配，各得五百七十五萬九千八百八十二元，其餘二分之一由戊○○取得。依前二
    條之計算，被告呂、蔡二人取之金額有(一)購地成本一千三百九十五萬五千八百元
    ，及(二)第一期分配款每人各得七百零九萬七千七百四十二元，二人共一千四百十
    九萬五千四百八十四元，(三)第二期款每人各得五百七十八萬三千六百三十三元五
    角，二人共一千一百五十六萬七千二百六十七元，以上合計被告乙○○、癸○○
    、二人共分得三千九百七十一萬八千五百五十一元，除以土地面積三四三五坪，
    每坪賣價為一萬一千五百六十元，與原協議相符，是被告呂、蔡二人辯稱以一萬
    一千至一萬二千元委託戊○○出售，彼等二人所分得之金額係在上開金額內，並
    未溢領，而餘款係由仲介人被告戊○○分得，至戊○○有無再分給壬○○，伊等
    二人並不知情，尚屬可採( 此亦據被告戊○○於本院更(二)八十九年六月二十八日
    調查程序中證實無誤。 )
  五又乙○○領得第一期價款中，戊○○先提領五百萬元，再分得半數，即一千四百
    十九萬五千四百八十四元；及乙○○領得第二期款二千三百零八萬七百二十八元
    後，扣除整地款四萬七千五百元後，將餘款二千三百零三萬九千五百二十八元之
    半數一千一百五十一萬九千七百六十四元歸邱所得。在第一、二期地價款中，戊○○共得三千零七十一萬五千二百四十八元( 第一期之 0000000及00000000＋第
    二期之00000000=00000000此亦據戊○○於本院更(二)6.調查程序中坦承在卷
     )，由癸○○簽發，面額共三千零七十一萬五千二百四十八元之支票十三紙交戊○○，有戊○○簽立之字條可證( 見本院更(二)卷證二號 )。被告呂、蔡二人祇將
    上開款項交戊○○，嗣戊○○再分配一千三百萬元與壬○○，轉投資於吉安鄉○○段五筆土地。( 見理由欄二之說明 )
  六查被告乙○○、癸○○以地主身分委由戊○○出售土地，被告乙○○依戊○○指
    示出席協調會，終以二萬零五百元成交後訂約，雖與自來水公司人員接觸，然本
    院查無證據證明被告呂、蔡二人有與自來水公司人員有共謀不法犯行，蓋被告三
    人向自來水公司提高報價每坪為二萬五百元，亦經自來水公司開會同意，並無施
    用不法手段，乃純為雙方買賣契約之合意，價格高低，既經雙方同意，自難論以
    被告乙○○、癸○○、戊○○有何不法之可言，此外，乙○○於協調會中所為土
    地之報價，僅供自來水公司參考而已，是否成交，乙○○、癸○○、戊○○三人
    並無影響力，仍需由自來水公司訪價後決定，而被告辛○、江添財有無實際訪價
    ，被告呂、蔡、邱三人並不知情，換言之，自來水公司決定本件土地價格之過程
    中，被告呂、蔡、邱三人並無置喙之餘地，被告三人之行為何有與自來水公司人
    共同浮報價額圖利之可言。縱被告三人僅為自來水公司人員不法行為何圖利之對
    象，乃屬對合犯，因法律僅規定圖利他人之公務員一方為犯罪，而被圖利之對方
    ，不能論以圖利罪之共犯，已如前述，則被告乙○○、癸○○、戊○○自不能論
    以浮報工程價款圖利之共犯。此外，本院亦查無證明被告三人有公訴人指訴之犯
    行，原審認被告三人與壬○○、辛○共犯圖利罪，自有未合，檢察官之上訴意旨
    指摘原審量刑過輕，為無理由。被告三人之上訴意旨，指摘原判決不當，為有理
    由，應予撤銷並諭知被告乙○○、癸○○、戊○○三人均無罪之判決。
據上論斷，應依刑事訴訟法三百六十九條第一項前段、第三百六十四條、第三百條、
第二百九十九條第一項前段、第三百零一條第一項前段，八十一年七月十七日修正前
戡亂時期貪污治罪條例第六條第三款、第二條、第九條、第十條第二項、第十七條，
刑法第二十八條、第二百十三條、第十一條前段、第二條第一項但書、第五十五條、
第三十七條第二項，罰金罰鍰提高標準條例第一條，判決如主文。
本案經檢察官翟光軍到庭執行職務。
中      華      民      國      八十九      年    八      月    廿三    日
                                    審判長法官  吳  鴻  章
                                          法官  林  德  盛
                                          法官  黃  永  祥
右正本證明與原本無異。
如不服本判決，應於送達後十日內，向本院提出上訴狀。其未敘述理由者，並應於提
出上訴狀後十日內向本院補提理由狀(須附繕本)。
                                        書記官  陳  淑  芬
中      華      民      國      八十九      年    八      月    廿三    日


司法院資訊處製作；財團法人民間司法改革基金會備份。
